【裁判字號】    94,訴,823
【裁判日期】    950227
【裁判案由】    損害賠償
【裁判全文】
臺灣彰化地方法院民事判決               94年度訴字第823號
原      告  乙○
            丙○○○
前二人共同
訴訟代理人  丁○○
原      告  戊○○
被      告  甲○○
上列當事人間請求損害賠償事件，本院於民國95年2月14日言詞
辯論終結，判決如下：
    主  文
被告應分別給付原告乙○、丙○○○、戊○○新台幣壹拾貳萬玖
仟參佰拾柒元、壹拾肆萬貳仟壹佰貳拾伍元及伍拾陸萬壹仟壹佰
捌拾柒元，及均自民國九十四年九月十三日起，至清償日止，按
週年利率百分之五計算的利息。
原告其餘之訴駁回。
訴訟費用由被告負擔五分之一；餘由原告等負擔。
本判決第一項於原告乙○、丙○○○、戊○○分別以新台幣肆萬
元、伍萬元、壹拾玖萬元供擔保後，得假執行。
原告其餘假執行之聲請駁回。
    事  實
一、原告起訴主張：
  （一）緣被告甲○○無汽車駕駛執照，竟於民國94年4月17 日
        晚間6時40分許，駕駛其妻所有車牌號碼M5-9163號自用
        小客車，沿彰化縣鹿港鎮○○路由北往南行駛，途經鹿
        和路3段與廖厝巷交岔路口，因未注意遵守汽車在雙向
        二車道行駛時，在劃有分向限制線之路段，不得駛入來
        車之車道內，且汽車超車時，在設有禁止超車標誌、標
        線處所、地段者，不得超車等規定，而依當時情形，天
        候為晴，夜間有光線照明，視距良好，且為直路、柏油
         、無障礙物或缺陷之路面，並無不能注意之情事，竟
        貿然跨越雙黃線超車行駛，適撞擊對向由被害人張炳所
        騎乘之車牌號碼KTH-655號重型機車，致張炳人車倒地
        ，受有肢體多發性外傷、多重器官衰竭而死亡。被告之
        犯罪事實，業經鈞院認定被告過失致人於死而判決確定
        。
  （二）按「因故意或過失，不法侵害他人之權利者，負損害賠
        償責任」、「不法侵害他人致死者，對於支出醫療及增
        加生活上需要之費用或殯葬費之人，亦應負損害賠償責
        任；被害人對於第三人負有法定扶養義務者，加害人對
        於該第三人亦應負損害賠償責任」、「不法侵害他人致
        死者，被害人之父、母、子、女及配偶雖非財產上之損
        害亦得請求賠償相當之金額」、「汽車、機車或其他非
        依軌道行駛之動力車輛，在使用中加損害於他人者，駕
        駛人應賠償因此所生之損害」，此民法第184條第1項前
        段、第192條第1、2項、第194條、第191條之2前段分別
        定有明文。查被告甲○○駕車因未注意遵守前揭規定，
        且於本件車禍發生時係無照駕駛，致將被害人張炳撞擊
        致死，則其對本件車禍之發生顯然有過失；而被害人雖
        於肇事前有飲酒，但其對本件車禍之發生並無過失，另
        被害人平日騎車均有戴安全帽，但本件車禍發生後，現
        場並未找到安全帽，故不知被害人當時是否有戴安全帽
        。又原告乙○、丙○○○乃被害人之父、母，另原告戊○○則為被害人之配偶，依法均對原告具有請求損害賠
        償權利之人。爰將原告等3人因本件被害人張炳車禍身
        亡所致之財產上及非財產上等一切損害臚列如下。
  （三）原告乙○部分
        扶養費：乙○係9年7月2日生，於被害人張炳94年4月17
        日死亡時為85歲，依內政部所編之「91年臺閩地區簡易
        生命表」所示，尚有6.29年殘餘生命，則可受扶養之年
        限為6年，依滿70歲以上之扶養親屬寬減額每年為新台
        幣（下同）111,000元計算被害人應負擔之扶養費，並
        以霍夫曼係數扣除一次給付年息百分之五之中間利息，
        得出原告可請求之扶養費用為595,445元（111,000×5.
        0000000＝595,445元）。
        精神慰撫金：被害人張炳係原告之長子，長年侍奉原告
        至孝，且原告向來均倚靠被害人扶養，豈料驟然意外死
        亡，著令原告蒙受白髮人送黑髮人之遺憾，其精神上之
        痛苦實非筆墨所能形容，爰衡酌二造之身分、地位及經
        濟能力等情，請求70萬元之慰撫金應屬合理。
        計原告乙○請求之金額為1,295,445元。
  （四）原告丙○○○部分
        扶養費：丙○○○係13年9月10日生，於被害人張炳94
        年4月17日死亡時為81歲，依內政部所編之「91年臺閩
        地區簡易生命表」所示，尚有7.6年殘餘生命，則可受
        扶養之年限為7年，依滿70歲以上之扶養親屬寬減額每
        年為111,000元計算被害人應負擔之扶養費，並以霍夫
        曼係數扣除一次給付年息百分之五之中間利息，即得出
        原告可請求之扶養費用為680,830元（111,000×6.0000
        000＝680,830元）。
        精神慰撫金：被害人張炳係原告之長子，長年侍奉原告
        至孝，且原告向來均倚靠被害人扶養，豈料驟然意外死
        亡，著令原告蒙受白髮人送黑髮人之遺憾，其精神上之
        痛苦實非筆墨所能形容，爰衡酌二造之身分、地位及經
        濟能力等情，請求70萬元之慰撫金亦屬合理。
        計原告丙○○○請求之金額為1,380,830元。
  （五）原告戊○○部分
        扶養費：戊○○係被害人張炳之妻，乃40年9月20日生
        ，於被害人張炳94年4月17日死亡時為54歲，依內政部
        所編之「91年臺閩地區簡易生命表」所示，尚有27.23
        年殘餘生命而依法夫妻互負扶養義務，則其可受扶養
        之年限為27年，依70歲前之扶養親屬寬減額每年為74,
        000元計算被害人應負擔之扶養費，並以霍夫曼係數扣
        除一次給付年息百分之五之中間利息，即得出原告可請
        求之扶養費用共1,286,042元（74,000×17.0000000＝
        1,286,042元），又除被害人張炳外，原告另有3名子女
        （不含已過世之次子張國男），故原告得請求被告負擔
        之扶養費即為321,511元（1,286,042÷4＝321,511元）
        。
        醫療費用：共支出2,300元，有收據為證。
        喪葬費用：由原告戊○○支出501,320元，有收據為證
        。
        精神慰撫金：被害人張炳係原告之夫，雙方結縭至今已
        30餘年，彼此相敬如賓，感情十分融洽，詎料因被告之
        過失駕車行為，造成原告與被害人從此天人永隔，實令
        原告悲痛逾恆，內心所受痛苦迄今仍無法平復。爰衡酌
        二造之身分、地位及經濟能力等情，請求100萬元之慰
        撫金，堪謂合理。
        故計原告戊○○得請求之金額為1,825,131元。
        爰依法提起本訴，並聲明被告應給付原告乙○1,295,45
        5元，給付原告丙○○○1,380,830，給付原告戊○○1,
        825,131元，合計給付4,501,406元，及均自附帶民事訴
        訟起訴狀繕本送達被告翌日起，至清償日止，按週年利
        率5%計算的利息，且願意提供擔保，聲請宣告假執行。
二、被告則主張：伊承認就本件車禍之發生確有以上所述之過失
    ，且當時其確實因駕駛執照被吊銷而無照駕駛，但被害人於
    車禍發生前有飲酒，又未配戴安全帽，實應分擔部分責任等
    語。故聲明：駁回原告之訴
三、得心證之理由：
    原告主張被告甲○○無汽車駕駛執照，竟於民國94年4月17
    日晚間6時40分許，駕駛其妻所有車牌號碼M5-9163號自用小
    客車，沿彰化縣鹿港鎮○○路由北往南行駛，途經鹿和路3
    段與廖厝巷交岔路口，因未注意遵守汽車在雙向二車道行駛
    時，在劃有分向限制線之路段，不得駛入來車之車道內，且
    汽車超車時，在設有禁止超車標誌、標線處所、地段者，不
    得超車等規定，貿然跨越雙黃線超車行駛，適撞擊對向之被
    害人張炳所騎乘之車牌號碼KTH-655號重型機車，張炳因而
    人車倒地，受有肢體多發性外傷導致多重器官衰竭當場死亡
    等情，為被告所不爭執。又被告因上述過失致死犯行，經本
    院交通法庭以94年度交訴字第66號刑事判決，判處有期徒刑
    1年2月確定在案，有該案號刑事判決附卷可稽，並經本院調
    閱該案號刑事卷查核無誤。則被告因違背前述交通法規之注
    意義務，致生本件車禍，造成被害人張炳死亡，是其對本件
    車禍之發生顯有過失，且其過失行為與被害人死亡結果間亦
    有相當因果關係，顯無疑義。被告雖主張被害人於車禍發生
    時有飲酒，且未配戴安全帽，亦應分擔部分責任等語，而查
    上述刑事卷所附被害人之向液檢驗報告所示，被害人於車禍
    發生前確實有飲酒（受檢時血液中酒精濃度達221ｍｇ／ｄ
    ｌ），且交通事故調查報告表亦記載被害人有無配戴安全帽
    不明，然查本件事故乃因被告為超車而侵入對向車道撞擊被
    害人所騎乘之機車所致，被害人就車禍之發生並無過失責任
    可言，此為被告在本院刑事庭審理時自白甚明，並經本院核
    閱上開刑事卷無誤，尚難認被害人之飲酒與本件車禍之發生
    有何因果關係；且於車禍發生後，雖未在現場拾獲被害人之
    安全帽，致無法證明被害人於車禍發生時有配戴安全帽之事
    實，此確可認屬損害擴大之原因而得請求減輕賠償責任，但
    尚非車禍發生之原因，自不能因此而免除被告之過失責任。
    因此，原告等此部分主張，應認為真正。
四、按因故意或過失不法侵害他人之權利者，負損害賠償責任；
    不法侵害他人致死者，對於支出醫藥費、殯葬費之人，亦應
    負損害賠償責任；被害人對於第三人負有法定扶養義務者，
    加害人對於該第三人亦應負損害賠償責任；不法侵害他人致
    死者，被害人之父、母及配偶雖非財產上之損害，亦得請求
    賠償相當之金額，民法第184條第1項前段、第192條第1、2
    項及第194條分別定有明文。本件被告因過失致原告乙○、
    張施玉霖之子、原告戊○○之夫張炳於死，不法侵害張炳的
    生命，自應就原告等因此所受的損害，負損害賠償責任。茲
    就原告請求的各項損害賠償，分別審核如下：
  （一）醫藥費的損害：原告戊○○主張被害人張炳因本件車禍
        死亡，由其支出醫藥費2300元的事實，有其提出之收據
        影本4紙為證，堪信為真，是此部分應准許其請求。
  （二）殯葬費的損害：原告戊○○主張被害人張炳因本件車禍
        死亡，由其支出殯葬費共501320元的事實，雖經其提出
        彰化縣鹿港鎮公所公園公墓使用費繳款書及收據共4紙
        為證，然上開收據合計之金額僅500120元，且所謂殯葬
        費，指收殮費及埋葬費而言，故原告戊○○所提收據中
        有關電子琴孝女、樂隊、國樂、遊覽車、出殯功德壇、
        訃文、司儀、火化餐費、祭拜用品、紙車紙屋、禮生、
        排樓、小靈堂、靈堂佈置、換花、禮儀師全程指導等費
        用均非屬合理必要之殯葬費用，而不得請求，且告別式
        場佈置分別列舉58000元及22500元，顯屬重覆，且2筆
        合計費用過高，非一般人之喪葬費用所必需，亦應扣除
        其中22500元，故原告戊○○請求之喪葬費用中，扣除
        上開項目之金額（共計175720元）及誤計之1200元後，
        原告戊○○於所支出之必要殯葬費用306400元部分，應
        予准許，逾此部分之請求則屬無理，應予駁回。
  （三）扶養費的損害：被害人張炳為原告乙○、丙○○○2人
        之子，為原告戊○○之夫，對於原告3人均負有法定扶
        養義務，則原告3人請求被告賠償扶養費的損害，即屬
        有據。查原告乙○、丙○○○2人分別是9年7月2日及13
        年9月10日生，原告戊○○則40年9月20日生，於被害人
        死亡時（94年4月17日），分別為84歲、80歲及53歲（
        原告分別誤載為85歲、81歲及54歲），依91年台閩地區
        簡易生命表，其等平均餘命分別為6.33、7.99及28.14
        歲。然因張炳為37年1月2日出生，如未因本件車禍喪生
        ，其平均餘命僅有21.08歲，亦即其對原告戊○○所負
        法定扶養義務的期間為21.08年，故原告戊○○可受扶
        養的期間僅有21.08年。又依94年度受扶養親屬逾70歲
        以上者，每人免稅額為111000元，70歲以下者為74,
        000元，以此金額作為原告3人每年所需扶養費之計算基
        礎，而原告乙○、丙○○○僅分別請求6年及7年之扶養
        費，則以此金額乘以原告張炳上開請求扶養的期間，依
        霍夫曼法扣除中間預付法定利息（第一年不扣除中間利
        息）的結果，原告乙○在可受扶養期間所需的扶養費為
        595445元（111000×6年之霍夫曼係數5.364370＝59544
        5元，元以下4捨5入）；原告丙○○○在可受扶養期間
        所需的扶養費為680830元（111000×7年之霍夫曼係數
        6.133610＝680830元，元以下4捨5入）；原告戊○○在
        可受扶養期間所需的扶養費為0000000元（74,000元×
        21年之霍夫曼係數14.616070＝0000000元，元以下4捨5
        入）。因原告乙○與丙○○○互負扶養義務，且尚有4
        名女兒為扶養義務人（此經原告自認在卷），故被害人
        張炳對其2人所負之扶養義務僅為6分之1，則其2人所得
        請求之扶養費各為99241元及113472元；而戊○○尚有3
        名成年子女（有戶籍登記簿影本在卷可參），該3名子
        女對於原告戊○○亦負法定扶養義務，故被害人張炳應
        負擔的扶養費僅為4分之1，則原告戊○○得請求的扶養
        費即為270397元（各依上開原計算之扶養費乘被害人負
        擔之比例計，元以下4捨5入），其超過此部分金額的請
        求，於法無據，應予駁回。
  （四）精神慰撫金：原告等主張被害人張炳為原告乙○、丙○○○之子、戊○○之夫，原告等因被害人無端慘死，頓
        時無所依歸，精神上受有莫大痛苦，因各請求慰撫金70
        萬及100萬元等語。本院斟酌原告乙○、丙○○○現年
        均已逾80，不識字，沒有工作，戊○○則現年54歲，被
        告現年58歲，國民小學畢業，平日以打零工維生（參見
        其於上開刑事卷所述），此為兩造所不爭執，是本院審
        酌兩造身分、地位及經濟狀況，認原告等請求各70萬及
        100 萬元的慰撫金，尚嫌過高，應各核減為60萬元，方
        為適當。因此，原告等請求各超過60萬元部分，不應准
        許。
  （五）以上原告乙○、丙○○○及戊○○得請求的損害賠償金
        額分別合計為699241元、713472元及0000000元。而本
        件被害人張炳於車禍發生時並未配戴安全帽，此經本院
        認定如前，則被害人對本件車禍所生損害之擴大難認無
        責，本院核其情節，認應依民法第217條第1項之規定，
        減輕被告10之1之賠償責任，依此，原告3人所得請求被
        告賠償之金額各核減為629317元、642125元及0000000
        元（元以下4捨5入）。然原告等因張炳車禍死亡，已受
        領特別補償基金補償之補償金0000000元，依修正前強
        制汽車責任保險法第39條第1項規定，該補償金視為加
        害人損害賠償金額的一部分，得從賠償金額中扣除。故
        原告等所得請求的損害賠償金額即應各扣除補償金額
        500000元（0000000÷3），經此扣除後，原告乙○、丙○○○分別得請求被告賠償之金額為129317元、142125
        元及561187元。
五、從而，原告等依民法第184條第1項前段、第192條第1項、第
    2項、第194條及191條之2前段規定，請求被告給付原告乙○
    、丙○○○及戊○○各129317元、142125元及561187元，及
    均自94年9月13日（附帶民事訴訟起訴狀繕本送達被告翌日
    ）起，至清償日止，按週年利率5%計算的利息，即有理由，
    應予准許。超過此部分的請求，則屬無據，應予駁回。
六、原告等陳明願意提供擔保，聲請宣告假執行，於其勝訴部分
    ，核與民事訴訟法第390條第2項規定並無不合，爰酌定相當
    的擔保金額准許之。至其敗訴部分，其假執行的聲請，即失
    所依據，應予駁回。
七、訴訟費用負擔的依據：民事訴訟法第79條、第85條第1項前
    段。
中    華    民    國    95    年    2    月    27     日
                  民事第一庭    法  官  葛永輝
以上正本係照原本作成。
如對判決上訴，應於判決送達後20日內向本院提出上訴狀。
中    華    民    國    95    年    3    月    2      日
                                書記官  田慧賢


司法院資訊處製作；財團法人民間司法改革基金會備份。
